臺灣高等法院刑事判決
110年度上易字第388號
上  訴  人  臺灣桃園地方檢察署檢察官
被      告  甲○○




上列上訴人因被告違反毒品危害防制條例案件，不服臺灣桃園地
方法院109年度審易字第1440號，中華民國109年11月30日第一審
判決（起訴案號：臺灣桃園地方檢察署109年度撤緩毒偵字第372
號），提起上訴，本院判決如下：
    主  文
上訴駁回。
    理  由
一、公訴意旨略以：被告甲○○基於施用第二級毒品之犯意，於
    民國107 年11月26日晚間6 時許，在其桃園市○鎮區○○街
    00巷00號住處，以將甲基安非他命置入玻璃球內燒烤玻璃球
    吸食其煙霧之方式，施用第二級毒品甲基安非他命1 次。因
    認被告涉犯毒品危害防制條例第10條第2項之施用第二級毒
    品罪嫌等語。
二、原判決意旨略以：被告前於100 年間因施用第二級毒品案件
    ，經原審法院以100 年度毒聲字第645 號裁定送觀察、勒戒
    後，因無繼續施用毒品之傾向，於100 年11月18日執行完畢
    釋放出所，該案並經臺灣桃園地方檢察署檢察官以100 年度
    毒偵字第3259號不起訴處分確定，有本院被告前案紀錄表在
    卷可查。因此，被告於107 年11月26日晚間6 時許再犯本案
    施用第二級毒品犯行，顯與其最近1 次因施用毒品而經觀察
    、勒戒執行完畢之100 年11月18日相距已逾3 年，本案即應
    再予觀察、勒戒或強制戒治。雖檢察官前依修正前毒品危害
    防制條例規定提起公訴，起訴程序固未違背當時之規定，然
    依新修正之毒品危害防制條例規定，本案已不得追訴，檢察
    官逕行起訴，其起訴程序即已違背規定。而檢察官就施用毒
    品案件，於偵查階段既可選擇為戒癮治療或聲請觀察勒戒之
    程序，是基於我國目前訴訟進行係以當事人原則為主，選擇
    以何種方式訴追被告，係屬檢察官之權限，故自不宜逕就本
    案為觀察勒戒之裁定，而應諭知不受理判決，交由檢察官為
    適法之處理。爰不經言詞辯論，逕為諭知不受理之判決等語
    。
三、檢察官上訴意旨略以：被告於107年11月之施用毒品行為，
    既經臺灣桃園地方檢察署檢察官以108年度毒偵字第281號為
    附命完成戒癮治療之緩起訴處分確定，惟被告於緩起訴期間
    內故意更犯有期徒刑以上刑之罪而為臺灣桃園地方檢察署檢
    察官以109年度撤緩字第41號撤銷緩起訴處分確定等情，有
    被告刑案資料查註紀錄表、緩起訴處分書、撤銷緩起訴處分
    書可參，揆諸最高法院100年度第1次刑事庭會議決議等要旨
    ，被告事實上既已接受等同「觀察、勒戒」之處遇，臺灣桃
    園地方檢察署檢察官自應於撤銷緩起訴處分後依法追訴，並
    無再次聲請法院裁定「觀察、勒戒」之必要。況毒品危害防
    制條例第24條第2項既有明定附命完成戒癮治療之緩起訴處
    分經撤銷後，檢察官應依法追訴，而非繼續偵查，則臺灣桃
    園地方檢察署檢察官於撤銷緩起訴處分後，已無再行聲請觀
    察、勒戒之裁量餘地。原判決以上開理由逕為諭知不受理判
    決，違反現行有效施行之同條例第24條第2項規定文義，並
    悖於上開最高法院刑事庭會議決議意旨，自有違誤等語。
四、按毒品危害防制條例業於108 年12月17日修正，並於109年1
    月15日公布，依同條例第36條規定，同條例第24條之施行日
    期，由行政院定之外（現尚未施行），同條例第20、23 條
    等規定，已於同年7月15日施行，而依修正後毒品危害防制
    條例第35條之1第2款規定，審判中之案件由法院依修正後規
    定處理，先予說明。　
五、經查：
（一）犯施用第一級、第二級毒品罪者，檢察官應聲請法院裁定
      觀察、勒戒；且觀察、勒戒等處遇執行完畢釋放後，3 年
      後再犯施用第一級、第二級毒品罪者，應再啟觀察、勒戒
      等處遇程序，修正後毒品危害防制條例第20條第1項、第3
      項分別定有明文。另修正前毒品危害防制條例第24條第1 
      項明定「本法第二十條第一項及第二十三條第二項之程序
      ，於檢察官先依刑事訴訟法第二百五十三條之一第一項、
      第二百五十三條之二之規定，為附命完成戒癮治療之緩起
      訴處分時，或於少年法院（地方法院少年法庭）認以依少
      年事件處理法程序處理為適當時，不適用之」，亦即檢察
      官對施用毒品之被告得為「附命緩起訴」，而排除觀察、
      勒戒等處遇及起訴規定之適用，而檢察官得為「附命緩起
      訴」處分之對象，當包括「初犯及3 年後再犯」、「3 年
      內再犯」之施用毒品者。若上開「附命緩起訴」經撤銷時
      ，自應回復為原緩起訴處分不存在時之狀態，檢察官仍應
      依修正後毒品危害防制條例第20條第1項或第23條第2項之
      規定，分別視其為「初犯及3年後再犯」或「3年內再犯」
      之施用毒品者，而決定適用觀察、勒戒等處遇或起訴之程
      序。至修正前同條例第24條第2 項規定：「前項緩起訴處
      分（即附命緩起訴），經撤銷者，檢察官應『依法追訴』」
      ，法文既非「依法起訴」，並參考刑事訴訟法第1條第1項
      規定：「犯罪，非依本法或『其他法律』所定之訴訟程序，
      不得『追訴』、處罰」，且「刑罰」及「保安處分」同為犯
      罪之法律效果，則「依法追訴」，除指檢察官適用刑事訴
      訟法所定之起訴程序外，尚包括修正前（後）毒品危害防
      制條例第20條第1 項所定觀察、勒戒程序。此與修正後毒
      品危害防制條例第23條第2 項規定「觀察、勒戒或強制戒
      治執行完畢釋放後，三年內再犯第十條之罪者，檢察官或
      少年法院（地方法院少年法庭）應『依法追訴』或裁定交付
      審理。」因與同條例第20條第3 項配合之結果（即觀察、
      勒戒等處遇執行完畢釋放後，3 年後再犯第10條之罪，始
      得重行觀察、勒戒），所稱「依法追訴」，無從包括聲請
      觀察、勒戒者有別，尚不得援引修正後毒品危害防制條例
      第23條第2項之規定，而謂修正前毒品危害防制條例第24
      條第2項之「依法追訴」，必需排除修正後毒品危害防制
      條例第20條聲請觀察、勒戒規定之適用。且修正前毒品危
      害防制條例第24條第2 項所稱「緩起訴處分」經撤銷者，
      其撤銷原因非一，若係因違法或不當經再議程序，由上級
      檢察機關撤銷時，本應回復未為緩起訴處分前之狀態，由
      檢察官續行偵查，視個案之證據，為適當之處分，要不得
      強解為應「依法起訴」，認無再次聲請法院裁定觀察、勒
      戒之必要。
（二）被告行為後，毒品危害防制條例第20條、第23條、第24條
      業經修正，並增訂第35-1條條文，經總統於109年1月15日
      公布、同年7月15日施行。茲就法律適用情形說明如下：
（１）毒品危害防制條例第20條第3項、第23條第2項分別修正為
      「依前項規定為觀察、勒戒或強制戒治執行完畢釋放後，
      『3年後』再犯第10條之罪者，適用前2項之規定」、「觀察
      、勒戒或強制戒治執行完畢釋放後，『3年內』再犯第10條
      之罪者，檢察官或少年法院（地方法院少年法庭）應依法
      追訴或裁定交付審理」。另增訂同條例第35條之1第2款規
      定「審判中之案件，由法院或少年法院（地方法院少年法
      庭）依修正後規定處理；依修正後規定應為不起訴處分或
      不付審理之裁定者，法院或少年法院（地方法院少年法庭
      ）應為免刑之判決或不付審理之裁定」，亦即法院就審判
      中之施用毒品案件，應依上揭修正後規定處理。
（２）觀諸毒品危害防制條例第20條第3項、第23條第2項之修法
      理由略以：施用毒品者具「病患性犯人」之特質，並參諸
      世界各國之醫療經驗及醫學界之共識，咸認施用毒品成癮
      者，其心癮甚難戒除，如觀察、勒戒或強制戒治執行完畢
      釋放後，3年後始再有施用第一級、第二級毒品之行為者
      ，足見其有戒除毒癮之可能，宜再採以觀察、勒戒方式戒
      除其身癮及以強制戒治方式戒除其心癮之措施，為能放寬
      觀察、勒戒或強制戒治制度之適用時機，以協助施用者戒
      除毒癮，爰修正第20條第3項、第23條第3項等語。可知本
      次修法對於施用毒品者，認具有病患性犯人性質，對初犯
      採觀察、勒戒或強制戒治等治療方式以戒除其身癮及心癮
      ，並放寬施以觀察勒戒或強制戒治之適用時機，倘前述觀
      察、勒戒或強制戒治後「3年後再犯」，顯見前所實施治
      療方式已足以遮斷其施用毒品之癮，為期自新，應裁定觀
      察勒戒，以協助施用者徹底戒除毒癮。但對於第3次（或
      第3次以上）再度施用毒品之時間，距最近1次觀察、勒戒
      或強制戒治執行完畢釋放後已逾3年者，應適用同條例第2
      0條第3項，抑或同條例第23條第2項規定處理，法律並未
      明確規定，惟基於罪刑法定之明確性原則、法條之文義解
      釋，參諸觀察、勒戒等治療處置乃結合醫師、觀護人、社
      工心理諮商等不同領域之專業人員參與之保安處分措施，
      其目的無非希望施用毒品者能戒斷毒癮，改變其病態行為
      ，在憲法保障人身自由、生存權、健康權等基本人權之規
      範下，由國家在資源許可的範圍內，善盡維護國民身心健
      康的最低限度保護義務，且最高法院已明示該院95年度第
      7次及97年度第5次刑事庭會議決議，不再供參考（見最高
      法院109年8月11日第3次刑事庭會議決議及多數見解），
      應認第3犯（或第3犯以上）如距最近1次觀察、勒戒或強
      制戒治執行完畢釋放後已逾3年，足認前開治療療程已收
      初步實效，應重啟處遇程序，再予觀察、勒戒或強制戒治
      之機會（最高法院109年度台上字第3240號、第4105號判
      決意旨參照）。即109 年1 月15日修正公布、同年7 月15
      日施行之毒品危害防制條例第20條第3 項規定，犯第10條
      之罪於觀察、勒戒或強制戒治執行完畢釋放後，3 年後再
      犯第10條之罪者，適用本條前2 項之規定。上開所謂「3 
      年後再犯」，只要本次再犯（不論修正施行前、後）距最
      近1 次觀察、勒戒或強制戒治執行完畢釋放，已逾3 年者
      ，即該當之，不因其間有無犯第10條之罪經起訴、判刑或
      執行而受影響（最高法院109年度台上大字第3826號裁定
      意旨參照）。
（３）又毒品危害防制條例第24條固於109年1月15日修正公布，
      迄未經行政院公告施行日期，亦即修正前規定「本法第20
      條第1項及第23條第2項之程序，於檢察官先依刑事訴訟法
      第253條之1第1項、第253條之2之規定，為附命完成戒癮
      治療之緩起訴處分時，或於少年法院（地方法院少年法庭
      ）認以依少年事件處理法程序處理為適當時，不適用之。
      前項緩起訴處分，經撤銷者，檢察官應依法追訴。第1項
      所適用之戒癮治療之種類、其實施對象、內容、方式與執
      行之醫療機構及其他應遵行事項之辦法及完成戒癮治療之
      認定標準，由行政院定之」仍為現行有效之規定。是毒品
      危害防制條例於97年4月30日修正後，就18歲以上施用毒
      品者進入司法程序之戒癮治療方式，採取「觀察、勒戒或
      強制戒治」及「附命戒癮治療緩起訴」雙軌制，立法者旨
      在設計多元處遇，以達對施用毒品者有效治療、戒毒自新
      之目的，究應採機構或社區處遇方式，立法者賦予檢察官
      裁量權，「得」依職權於個案中具體審酌決定。準此，在
      同條例第20條第3項及第23條第2項修正施行後，有關同條
      例第24條規定之解釋及適用範圍，勢須參酌上揭修法意旨
      ，在現行規範文義範圍內配合調整，以貫徹前述修法目的
      。從而，在施用毒品者第3犯（或第3犯以上）如距最近1
      次觀察、勒戒或強制戒治執行完畢釋放後已逾3年者，檢
      察官仍得本於職權，就修正後毒品危害防制條例第20條第
      3項、第23條第2項及修正前毒品危害防制條例第24條等規
      定、立法目的，妥為斟酌、裁量是否聲請法院裁定觀察、
      勒戒或為附命完成戒癮治療之緩起訴處分，於此，法院原
      則上應尊重檢察官職權之行使，僅為有限之低密度審查。
（三）次按起訴之程序違背規定者，應諭知不受理之判決，為刑
      事訴訟法第303條第1款所明定。而初犯毒品危害防制條例
      第10條之罪者，或第3犯（或第3犯以上）距最近1次觀察
      、勒戒或強制戒治執行完畢釋放後已逾3年者，依現行毒
      品危害防制條例第20條、第23條、第24條等規定，本於上
      開對具治療成效之病患性毒品犯人，期能藉由強制治療之
      保安處分或社區處遇，戒除其身癮及心癮之立法本旨，均
      應經檢察官審酌、裁量採取「觀察、勒戒或強制戒治」或
      「附命戒癮治療緩起訴」之前置程序，行為人在觀察、勒
      戒或強制戒治執行完畢釋放後，或經「附命緩起訴」並完
      成戒癮治療後，3年內再犯同條之罪，或有第24條第2 項
      經撤銷緩起訴處分者，始符合檢察官應依法起訴或聲請簡
      易判決處刑之要件，否則即與法定訴追之要件不符，縱其
      間曾因犯施用毒品罪經刑事處罰且未滿3 年，然此既非屬
      上開規定之起訴要件，自不生影響（最高法院109年度台
      上字第3777號判決意旨參照）。而毒品危害防制條例第35
      條之1 第2 款後段規定「依修正後規定應為不起訴處分或
      不付審理之裁定者，法院或少年法院（地方法院少年法庭
      ）應為免刑之判決或不付審理之裁定」之文義，所謂法院
      應為「免刑之判決」之情況，係以檢察官有應為不起訴處
      分之情形為前提，法院始能為免刑之判決，準此，在檢察
      官尚未本於職權就具體個案斟酌、裁量後決定聲請法院裁
      定觀察、勒戒或為附命完成戒癮治療之緩起訴處分前，法
      院無可審查檢察官是否為合義務性之裁量，自不宜逕依同
      條例第35條之1第2款後段規定，遽予認定有應為不起訴處
      分之情形而依職權裁定觀察、勒戒（或強制戒治）後為被
      告免刑之判決，應依首揭說明，認為本案訴訟條件欠缺且
      無從補正，為不受理之判決。至修正後毒品危害防制條例
      第35條之1 之立法理由固載明：「關於具體案件適用新舊
      法之說明如下：若該等案件於修正施行前已繫屬於法院或
      少年法院（地方法院少年法庭）者，為求程序之經濟，法
      院或少年法院（地方法院少年法庭）應依修正施行後之規
      定處理，即應依職權為觀察、勒戒或強制戒治之裁定。依
      修正施行後之規定，受觀察、勒戒人無繼續施用傾向者或
      強制戒治期滿後，應為不起訴處分或不付審理之裁定者，
      法院或少年法院（地方法院少年法庭）應為免刑之判決或
      不付審理之裁定」。立法者於立法說明所為立法指示，固
      為法律解釋方法之一種，然「法官應依據法律獨立審判」
      、「行為之處罰，以行為時之法律有明文規定者為限。拘
      束人身自由之保安處分，亦同」，憲法第80條、刑法第1
      條均有明文，是法院於裁判時，首應依憑現行有效之法律
      ，參酌法律規定之文義、目的、整體法律規範之體系為綜
      合判斷，尚非單憑立法理由說明為據。本院審酌本次毒品
      危害防制條例修法本旨及理由，認施用毒品者第3犯（或
      第3犯以上）如距最近1次觀察、勒戒或強制戒治執行完畢
      釋放後已逾3年者，檢察官仍得本於立法者所賦予之裁量
      權，依職權裁量是否聲請法院裁定觀察、勒戒或為附命完
      成戒癮治療之緩起訴處分，業如前述，則毒品危害防制條
      例第35條之1之立法理由認是類案件於修正施行前已繫屬
      於法院，法院應依職權裁定觀察、勒戒或強制戒治等旨，
      致使檢察官未及審酌、行使前揭裁量權，剝奪被告可能受
      為附命完成戒癮治療之緩起訴處分等非拘束人身自由處分
      之可能性，與同條例第20條、第23條之修正意旨及同條例
      第24條之立法本旨是否相合，尚非無疑，附此說明。
（四）本件被告固前因上開公訴意旨所指之施用第二級毒品行為
      ，經臺灣桃園地方檢察署檢察官以108年度毒偵字第281號
      為附命完成戒癮治療之緩起訴處分確定，惟被告既於緩起
      訴期間內，因故意犯有期徒刑以上之施用第二級毒品罪，
      而為臺灣桃園地方檢察署檢察官以109年度撤緩字第41號
      撤銷緩起訴處分確定，有上開緩起訴處分書、撤銷緩起訴
      處分書及本院被告前案紀錄表在卷足憑，則揆諸前揭說明
      ，自應回復為原緩起訴處分不存在時之狀態，檢察官仍應
      依修正後毒品危害防制條例第20條第1項或第23條第2項之
      規定，而決定適用觀察、勒戒等處遇或起訴之程序。況97
      年4月30日修正公布之毒品危害防制條例第24條第1項（10
      9年1月15日公布之新法亦同），已改採觀察、勒戒等處遇
      與「附命緩起訴」並行之雙軌模式，後者並擴及毒品條例
      第23條第2 項（3 年內再犯）情形，可見立法者有意在「
      附命緩起訴」程序，對施用第一級、第二級毒品者，採取
      更為寬容之態度。上述二程序其執行方式有別，其間仍有
      差異。前者依毒品危害防制條例第20條第1項、第2項之規
      定，視其執行成效，由觀察、勒戒，進而強制戒治，循序
      為之。後者依修正前毒品危害防制條例第24條第1 項，檢
      察官得為「附命緩起訴」。而依「認定標準」第3條、第7
      條、第11條規定，「戒癮治療」包括「藥物治療、心理治
      療、社會復健治療」、「戒癮治療之期程以連續1年為限
      」、檢察官為上開緩起訴處分得指定被告應遵行事項等。
      被告同意參加「附命緩起訴」，即應完成「戒癮治療」、
      檢察官指定之應遵行事項至緩起訴期間屆滿乃止。前者與
      後者對照以觀，「附命緩起訴」雖得佐以採尿、對相關規
      定遵守等方式之約制，使被告確實完成「戒癮治療」，但
      「戒癮治療」始為「附命緩起訴」之核心治療方式，並得
      取代觀察、勒戒等處遇，期能完全戒除被告之毒癮。依上
      揭說明，被告在「戒癮治療」完成前，仍難謂得與觀察、
      勒戒等處遇「已執行完畢」等同視之。本件「附命緩起訴
      」因已撤銷，被告之「戒癮治療」並未完成，自與觀察、
      勒戒等處遇執行完畢有別。
（五）再查，被告前於100年間，因施用第二級毒品案件，經原
      審法院以100年度毒聲字第645號裁定令入勒戒處所施以觀
      察、勒戒，於100年10月13日入所接受觀察、勒戒後，認
      無繼續施用毒品之傾向，迄100年11月18日釋放出所，並
      由臺灣桃園地方檢察署檢察官以100年度毒偵字第3259號
      為不起訴處分等情，亦有本院被告前案紀錄表在卷可稽，
　　　則本案被告被訴於「107 年11月26日晚間6 時許」，施用
      第二級毒品甲基安非他命1次之犯行，距其最近1次犯施用
      毒品經依法觀察、勒戒執行完畢釋放之「100年11月18日
      」，期間已逾3年，揆諸前揭說明，自應依修正後之毒品
      危害防制條例第20條第3項、現行毒品危害防制條例第24
      條等規定，重啟處遇程序，再予被告適用「觀察、勒戒或
      強制戒治」強制治療程序或受「附命戒癮治療緩起訴處分
      」之機會。檢察官未及適用修正後毒品危害防制條例等相
      關規定，針對個案具體審酌、裁量有無對被告附命完成戒
      癮治療之緩起訴處分之可能，逕予提起公訴，法院無可審
      查檢察官是否為合義務性之裁量而認定本案有應為不起訴
      處分之情事，應認檢察官就被告施用第二級毒品犯行提起
      公訴之起訴程序屬違背規定，且無從補正，原審依法為公
      訴不受理之程序判決，核無不當或違法之處。檢察官執憑
      前詞提起上訴，並非可採，其上訴為無理由，應予駁回，
      並不經言詞辯論為之。
據上論斷，應依刑事訴訟法第368條、第372條，判決如主文。
中　　華　　民　　國　　110 　年　　3 　　月　　9 　　日
                  刑事第十九庭審判長法　官  曾淑華
                                    法　官  陳文貴
                                    法　官  王美玲
以上正本證明與原本無異。
不得上訴。
                                    書記官  李逸翔
中　　華　　民　　國　　110 　年　　3 　　月　　9 　　日